臺灣高等法院刑事判決　　　　　　　 100年度交上易字第91號
上　訴　人
即　被　告　侯鈞元
選任辯護人　范翔智　律師
上列上訴人因過失致死案件，不服臺灣板橋地方法院99年度交易
字第424號，中華民國100年1月24日第一審判決（起訴案號：臺
灣板橋地方法院檢察署99年度偵字第2276號），提起上訴，本院
判決如下：
    主  文
上訴駁回。
    事  實
一、侯鈞元於民國98年9月27日17時20分許，騎乘車牌號碼MFR-7
    01號重型機車，沿臺北縣中和市（嗣改制為新北市中和區，
    以下仍以行為時之縣市名稱之）連城路往土城方向行駛至連
    城路200號前時，本應注意車前狀況，並隨時採取必要之安
    全措施，而當時雖係雨天、道路濕潤（起訴書誤載為路面乾
    燥，應予更正），但有照明、視距良好，且屬柏油路面、無
    缺陷亦無障礙物，並無不能注意之情事，竟疏未注意車前狀
    況及隨時採取必要之安全措施，其所騎機車撞上站在該處路
    旁之行人許明呼（12年6月生，當時已84歲），致許明呼當
    場倒地後頭部撞擊地面，侯鈞元見狀乃即央請同行友人虞霖
    融（其未目擊前揭碰撞經過，僅係聽聞碰撞聲後前往查看）
    報警，同時報明侯鈞元即為肇事人，請警方及救護人員前來
    處理，而許明呼被送至行政院衛生署雙和醫院（下稱雙和醫
    院）急診後，則驗得頭部外傷併頭皮下血腫、四肢擦挫傷等
    傷害，嗣同日23時清醒後離院時，該院亦給予頭部外傷注意
    事項之衛教單。翌(28)日，許明呼即返回金門故居靜養，然
    其健康情形則每況愈下，98年9月29日至行政院衛生署金門
    醫院（下稱金門醫院）就診時已出現感覺身體不平衡之狀況
    ，98年9月30日起則出現無法言語及神智不清之狀況，98年
    10月5日至金門醫院住院治療後，於98年10月15日接受動硬
    腦膜下方血塊取出手術；翌（16）日轉院至行政院國軍退除
    役官兵輔導委員會臺北榮民總醫院（下稱臺北榮民總醫院）
    後，98年11月4日再因顱內出血而接受氣切、顱骨取出術及
    清傷手術，然仍未能恢復健康；98年12月8日再轉回金門醫
    院，同日中午12時10分不治死亡。
二、案經臺北縣政府警察局（嗣改制為新北市政府警察局）中和
    第一分局報請臺灣板橋地方法院檢察署檢察官偵查後提起公
    訴。
    理  由
壹、程序部分：
一、按除簡式審判程序、簡易程序及第376條第1款（即最重本刑
    為3年以下有期徒刑、拘役或專科罰金之罪）、第2款（即刑
    法第320條、第321條之竊盜罪）所列之罪之案件外，第一審
    應行合議審判，刑事訴訟法第284條之定有明文。本案被告
    被訴刑法第276條第1項之過失致死罪，屬前揭刑事訴訟法第
    376條第1款之罪，原審由法官獨任審判，於法並無不合。
二、按被告以外之人於審判外之言詞或書面陳述，除法律有規定
    者外，不得作為證據，刑事訴訟法第159條第1項固定有明文
    。惟被告以外之人於審判外之陳述，雖不符同法第159條之1
    至之4規定，而經當事人於審判程序同意作為證據，法院審
    酌該言詞陳述或書面陳述作成時之情況，認為適當者，亦得
    為證據。又當事人、代理人或辯護人於法院調查證據時，知
    有第159條第1項不得為證據之情形，而未於言詞辯論終結前
    聲明異議者，視為有前項之同意，同法第159條之5規定甚明
    。依其立法理由，可知傳聞法則之重要理論依據，在於傳聞
    證據如未經當事人之反對詰問予以核實，即應予以排斥。惟
    若當事人已放棄對原供述人之反對詰問權，於審判程序表明
    同意該等傳聞證據可作為證據，基於證據資料愈豐富，愈有
    助於真實發見之理念，法院自可承認該傳聞證據之證據能力
    。至當事人、代理人或辯護人於調查證據時，知有刑事訴訟
    法第159條第1項不得為證據之情形，卻表示「對於證據調查
    無異議」、「沒有意見」等意思，而未於言詞辯論終結前聲
    明異議者，為求與上開同意制度理論一貫，且強化言詞辯論
    主義，確保訴訟當事人到庭實行攻擊防禦，使訴訟程序進行
    順暢，應視為已有將該等傳聞證據採為證據之同意為規定。
    從而，於當事人對審判外之陳述已放棄其反對詰問權，或依
    法律規定而擬制具有同一效果之情形，相關之證人於審判外
    之陳述，即具有證據能力。當事人、代理人或辯護人，僅得
    以反對詰問以外之方式爭辯其證明力，不得再就證據能力有
    無一節為爭執。且證據能力之有無，並非對陳述內容之證明
    力如何加以論斷，二者層次有別，不容混淆（最高法院95年
    臺上字第2666號、96年臺上字第1568號判決意旨參照）。證
    人即許明呼之子許萬福、許永聖於警詢、偵查中之證述，及
    其他以下本判決所引用之道路交通事故調查報告表、診斷證
    明書、病歷、護理紀錄、雙和醫院回函等書面證據，性質上
    固分屬被告以外之人於審判外所為言詞及書面陳述，然被告
    侯鈞元迄至本院言詞辯論終結為止，對於上開傳聞證據之證
    據能力均未表示異議，本院審酌前揭證據方法均係依法製作
    ，並無刻意造假誣陷被告之情形，作為本案認定犯罪事實之
    證據方法，應屬適當，依同法第159條之5第2項規定，應有
    證據能力。
貳、實體部分：
一、上訴人即被告之供述及辯解：
    訊據上訴人即被告侯鈞元（下稱被告）雖承認伊過失，並造
    成被害人許明呼受有頭部外傷併頭皮下血腫、四肢擦挫傷等
    傷害，惟矢口否認有何過失致死犯行，辯稱：後來醫院沒有
    詳加治療就讓許明呼出院，以及許明呼出院後返回金門乃至
    於其後死亡等情，均非伊所能控制，不應由伊負責，故坦承
    過失傷害，否認過失致死犯行云云。辯護人亦為被告辯護稱
    ：被害人死亡原因係顱內出血，乃雙和醫院延誤診斷未能即
    時加以治療所致，堪認被害人死亡之原因與被告過失行為間
    因果關係中斷，被告僅止於過失傷害等語。
二、認定犯罪事實所憑證據及理由：
（一）被告有於前揭時地駕車疏未注意車前狀況及隨時採取必要
      之安全措施，其車撞上站在路旁之行人許明呼，致許明呼
      當場倒地後頭部撞擊地面等情，業據被告於偵查、原審審
      理時坦承不諱（見偵字卷第36頁、原審卷第67頁反面），
      並有雙和醫院於98年9月27日及99年1月29日開立之診斷證
      明書各1張（見偵字卷第10、299頁）、道路交通事故現場
      圖、道路交通事故調查報告表（一）（二）（見偵字卷第
      17至20頁）、肇事現場照片7張（見偵字卷第24至27頁）
      在卷可稽，堪信真實。本件被告所騎機車撞上站在該處路
      旁之行人許明呼，致許明呼當場倒地後頭部撞擊地面，顯
      疏未注意車前狀況而肇事，被告嗣於本院審理中空言否認
      疏未注意車前狀況云云，尚無可採。次查許明呼於98年9
      月27日17時20分許遭被告騎車撞擊後，旋於同日17時33分
      許被送至署立雙和醫院急診，並驗得頭部外傷併頭皮下血
      腫、四肢擦挫傷等傷害，同日23時清醒後離院時，該院亦
      給予頭部外傷注意事項之衛教單。翌（28）日，許明呼即
      返回金門故居靜養，然其健康情形則每況愈下，98年9月
      29日至金門醫院就診時已出現感覺身體不平衡之狀況，98
      年9月30日起則出現無法言語及神智不清之狀況，98年10
      月5日至金門醫院住院治療後，於98年10月15日接受動硬
      腦膜下方血塊取出手術；翌（16）日轉院至臺北榮民總醫
      院後，98年11月4日再因顱內出血而接受氣切、顱骨取出
      術及清傷手術，然仍未能恢復健康；98年12月8日再轉回
      金門醫院，同日中午12時10分不治死亡等情，業據證人許
      萬福於警詢及偵訊時證述明確（見相字卷第35至37頁、偵
      字卷第7至9、35至36、297、312頁），並有雙和醫院99年
      2月3日雙院歷字第0990000578 號函所附急診護理評估紀
      錄、急診病歷紀錄、急診醫囑單及放射診斷科報告（見偵
      字卷第42至46頁）、金門醫院99年2 月9日衛署金醫歷字
      第0990000594號函所附病歷（偵字卷第48至73頁）及臺北
      榮民總醫院99年2月3日北總企字第0990002211號函所附病
      歷（見偵字卷第76至29 2頁）、金門醫院於98年10月15日
      開立之診斷證明書（見偵字卷第11頁）、臺灣金門地方法
      院檢察署檢察署相驗屍體證明書、檢驗報告書、勘驗筆錄
      （見相字卷第24至32頁）、雙和醫院99年12 月10日雙院
      歷字第0990006648號函及所附衛教單（見原審卷第62至63
      頁）等附卷足證，而被告對此被害人就醫及開刀治療過程
      則未否認，亦堪認係真實。
（二）前揭雙和醫院於98年9月27日及99年1月29日所開立之診斷
      證明書就許明呼頭部受傷部分，前者記載為「疑輕微頭部
      外傷」，後者記載為「頭部外傷併頭皮下血腫」，兩者固
      有差異，然依雙和醫院99年4月21日雙院歷字第099000186
      8號函覆稱：「許明呼先生之兒子許萬福先生於99年1月29
      日到本院急診，表示父親許明呼因顱內出血經術後，但仍
      不幸死亡，因申請保險理賠，需拷貝X光片，並申請開立
      新的診斷證明書，當日開立新診斷證明書之病名是根據(1)
      參考98年9月27日急診病歷紀錄、(2)許萬福先生敘述許明
      呼先生死亡的事實及生前在他院治療的經過、(3)調閱98年
      9月27日之頭部X光，X光經由電腦特殊處理，發現左右兩
      側頭皮軟組織厚度有稍許不一，不能排除有頭皮下血腫之
      可能性。綜合上述，故於99年1月29日所開立之乙種診斷
      書，診斷書上病名(1)頭部外傷併頭皮下血腫(2)四肢多處擦
      挫傷」等語（見偵字卷第340頁），及同院99年12月10日
      雙院歷字第0990006648號函覆稱：「傳統的X光片是要沖
      洗成一張張X光片，洗出來的X光片是無法作任何調整來幫
      助閱（判）讀；目前的X光片大多是經由電腦來存檔、傳
      輸、閱（判）讀，X光片可利用電腦功能的條件設定來做
      出特殊調整，例如顏色的對比、不同器官部位的條件設定
      ，在影像調整後可以使X光片判讀的人員，有更多的佐證
      來幫助做出X光片影像的判斷」等語（見原審卷第62頁）
      ，可知雙和醫院於99年1月29日所開立之診斷證明書，乃
      依據98年9月27日當日之病歷，輔以經由電腦特殊處理過
      之X光影像，再參酌許明呼後續病情發展所為綜合判斷，
      其參考之素材較為豐富，所為判斷當亦較可採信，堪認許
      明呼當日所受之傷勢應為頭部外傷併頭皮下血腫及四肢多
      處擦挫傷無訛。臺北榮民總醫院亦鑑認：有無顱內出血必
      須以電腦斷層掃描來診斷，若電腦斷層結果顯示有出血，
      才能夠據以診斷為顱內出血，頭部X光檢查並無法診斷出
      顱內出血。雙和醫院99年01月29日所開立之診斷書，應與
      病患許明呼就診之病況相符。有該院100年4月21日北總神
      字第1000009297號函附卷可憑（見本院卷第61頁）。被告
      及辯護人指陳雙和醫院99年01月29日所開立之診斷書，未
      進一步診察，應屬不實云云，尚非可採。
（三）按汽車行駛時，駕駛人應注意車前狀況及兩車併行之間隔
      ，並隨時採取必要之安全措施，道路交通安全規則第94條
      第3項定有明文。本案被告騎乘機車疏未注意車前狀況及
      隨時採取必要之安全措施，致撞上被害人許明呼，並造成
      許明呼當場倒地頭部撞擊地面，送醫後即驗得頭部外傷併
      頭皮下血腫、四肢擦挫傷等傷害，業經認定如前，而被告
      亦坦承兩者間具有因果關係，堪認被告前揭過失行為，與
      許明呼受有頭部外傷併頭皮下血腫、四肢擦挫傷及延遲性
      之顱內出血等傷害之結果間，具有相當因果關係。次就許
      明呼於98年12月8日12時10分許死亡之結果，與被告前揭
      過失行為間有無相當因果關係乙節，被告雖矢口否認有何
      相當因果關係，並以前詞置辯，惟按刑法上之過失行為與
      結果間，在客觀上需有相當因果關係始得成立。所謂相當
      因果關係，係指依經驗法則，綜合行為當時所存在之一切
      事實，為客觀之事後審查，認為在一般情形下，有此環境
      、有此行為之同一條件，均可發生同一之結果者，則該條
      件即為發生結果之相當條件，行為與結果即有相當之因果
      關係。反之，若在一般情形下，有此同一條件存在，而依
      客觀之審查，認為不必皆發生此結果者，則該條件與結果
      並不相當，不過為偶然之事實而已，其行為與結果間即無
      相當因果關係（最高法院76年台上字第192號判例參照）
      。又所謂因果關係中斷，係將最初之行為，稱為前因行為
      ，將其後介入之行為，稱為後因行為，前因行為實行後，
      因後因行為之介入，使前因行為與結果間之因果關係因而
      中斷而言（最高法院99年度台上字第174號判決參照）。
      倘傷害原不足引起死亡之結果，因另有與傷害無關之其他
      疾病，或其他偶然獨立原因之介入始發生死亡之結果時，
      即不能謂有因果關係。至於醫院之醫療行為介入時，是否
      中斷因果關係，亦應視情形而定，倘所受傷害原不足引起
      死亡之結果，嗣因醫療不當或錯誤為死亡之獨立原因時，
      則其因果關係中斷；倘被害人係因行為人之傷害行為引發
      疾病，嗣因該疾病致死，縱因醫師延誤醫療而未及治癒，
      此乃醫師是否應另負過失責任問題，並不影響行為人之刑
      責，其傷害行為與死亡結果仍具有因果關係（最高法院98
      年度台上字第1497號判決參照），經查：
  １、許明呼於98年9月27日17時20分許遭被告騎車撞擊後，旋
      於同日17時33分許被送至雙和醫院急診，經該院醫師以診
      察並照X光檢查後，並無明顯頭骨骨折，嗣許明呼清醒後
      離院時，亦有給予頭部外傷注意事項之衛教單乙節，業據
      雙和醫院以99年4月21日雙院歷字第0990001868號函覆明
      確（見偵字卷第340頁），核與前述雙和醫院急診護理評
      估紀錄、急診病歷紀錄、急診醫囑單及放射診斷科報告（
      見偵字卷第42至46頁）及衛教單（見原審卷第63頁）所載
      內容相符，堪認該院於受理許明呼之急診後，確曾對其為
      必要之診察及X光檢查，並於確認許明呼意識清楚後離院
      時，給予衛教單提醒許明呼及其家屬應注意觀察身體狀況
      ，如返家後發現有意識漸趨不明、厲害頭痛、大量嘔吐、
      呼吸困難、手腳或嘴角抽筋或一邊手腳比較軟弱（漸趨癱
      瘓）情形時，應速送回急診處就醫，其處理流程及結論與
      一般醫療實務尚無明顯不合。
  ２、許明呼於98年9月27日離開雙和醫院返家後，固曾於翌（
      28）日搭機前往金門，惟依雙和醫院99年12月10日雙院歷
      字第0990006648號函覆稱：「頭皮下血腫係指頭顱骨以外
      的皮膚層出血造成血腫，與顱內出血並不相同；搭飛機的
      行為應不會導致其顱內出血」等語，可知許明呼雖曾因本
      案車禍事故而受有「頭皮下血腫」之傷害，亦有於出院翌
      日即搭機前往金門之事實，但其搭乘飛機之行為，與其後
      來在金門醫院所接受「動硬腦膜下方血塊取出手術」，及
      因顱內出血而在臺北榮民總醫院接受氣切、顱骨取出術及
      清傷手術間並無關連，換言之，許明呼後來出現的顱內出
      血症狀既非因為搭乘飛機所造成之結果，復無其他事證證
      明兩者有何相當因果關係，即難認定許明呼98年9月28日
      搭稱程飛機之行為或雙和醫院之診療行為已經中斷原本被
      告前述過失行為之因果歷程。經本院就病患許明呼於98年
      10月16日轉至臺北榮民總醫院後，同年11月4日，因顱內
      出血而接受氣切、顱骨取出術及清傷手術，仍未能恢復健
      康;於98年12月08日中午12時10分不治死亡，與其98年09
      月27日17時20分許遭機車撞擊後受傷間之關係，函囑該院
      加以鑑認，據該院鑑定結果認:頭部外傷均有可能轉為顱
      內出血，醫學上稱之為延遲性之顱內出血。好發於頭部外
      傷後壹星期內。許明呼先生於本院接受氣切、顱骨取出術
      及清創手術，乃因硬腦膜上膿瘍及病情不穩，是一連串的
      痛程變化與其遭機車撞擊受傷乃間接的關聯。有該院上開
      100年4月21日北總神字第1000009297號函附卷足據（見本
      院卷第61頁）。
  ３、許明呼於搭乘飛機抵達金門後，曾於98年9 月29日至金門
      醫院求診，此時已出現感覺身體不平衡之狀況，98年9 月
      30日起則出現無法言語及神智不清之狀況，98年10月5 日
      至金門醫院住院治療後，於98年10月15日接受動硬腦膜下
      方血塊取出手術；翌（16）日轉院至臺北榮民總醫院後，
      98 年11月4日再因顱內出血而接受氣切、顱骨取出術及清
      傷手術，然仍未能恢復健康；98年12月8日再轉回金門醫
      院，同日中午12時10分不治死亡等情，業據證人許永聖於
      警詢時及許萬福於警詢及偵訊時陳述明確，並有前述金門
      醫院及臺北榮民總醫院病歷在卷可查，堪認許明呼從98年
      9 月27日離開雙和醫院起至98年10月5日至金門醫院住院
      時止，其頭部暈眩的病症始終並未完全消除，此外復無其
      他證據證明另有其他外力於此段期間介入影響許明呼之健
      康情形，自難遽認被告前揭過失行為之原因力已因時間經
      過而消失。
  ４、查許明呼為12年6月生，其於98年9月27日遭被告騎車撞擊
      時已年高84歲，其身體結構較為脆弱，受傷後之復原能力
      亦較年輕者差，參以其遭被告撞上後，復有頭部撞擊地面
      之情形，對於頭部所生影響最為直接、劇烈，衡諸常情，
      實難排除被告前揭過失行為與許明呼其後死亡結果間有相
      當因果關係，此外亦無證據證明從本案被告騎車肇事導致
      許明呼被撞倒地時起至許明呼死亡時止期間有何外力介入
      前述因果關係歷程，依據前揭說明，尚難遽予否定被告過
      失行為與許明呼死亡結果間之相當因果關係。縱認雙和醫
      院前述同意許明呼出院返家觀察之處置有所不當，仍係該
      院醫師有無過失之問題，而無解其應負之刑事責任。從而
      被告辯稱：後來醫院沒有詳加治療就讓許明呼出院，以及
      許明呼出院後返回金門乃至於其後死亡等情，均非伊所能
      控制，不應由伊負責云云，諒係事後推諉卸責及避重就輕
      之詞，尚難遽信。
  ５、本案事證明確，被告犯行已堪認定。
三、論罪：
    核被告所為，係犯刑法第276條第1項之過失致死罪。又現行
    刑事訴訟法明示無罪推定原則，被告在未經審判證明有罪確
    定前，推定其為無罪，殊不能期待被告自己證明其犯罪，則
    被告如在犯罪未發覺之前，向該管公務員告知其犯罪，而不
    逃避接受裁判，即與刑法第62條規定之自首要件相符，不以
    言明自首並願接受裁判為必要。即或自首後，嗣後又與其初
    供不一致之陳述，甚至否認其有過失或犯罪，仍不能動搖其
    自首之效力（最高法院95年度台非字第20號判決參照）。本
    案被告於肇事後，即央請友人虞霖融報警，同時報明侯鈞元
    即為肇事人，請警方及救護人員前來處理乙節，業據其自述
    明確，核與自首情形調查表（見偵字卷第23頁）所載內容相
    符，當已符自首要件，爰依刑法第62條前段之規定減輕其刑
    。至於被告於原審99年11月8日審理時，雖翻異其先前於原
    審準備程序期日時所為認罪之陳述（見原審卷第17、48頁筆
    錄），然依前揭說明，仍無解其已符合自首要件之認定。
四、維持原判決並駁回上訴之理由：
    原審認被告罪證明確，適用刑法第276條第1項、第62條前段
    、第41條第1項前段，刑法施行法第1條之1第1項、第2項前
    段規定，並審酌被告並無不良前科素行，有本院被告前案紀
    錄表在卷可憑，及智識程度，犯罪所生危害程度，其於本案
    車禍事故之肇事過失程度，暨其肇事後雖已坦承有過失，惟
    最終仍否認其過失行為與死亡結果間之相當因果關係，但未
    能與許明呼之家屬達成民事和解之犯後態度等一切情狀，量
    處有期徒刑陸月，並諭知易科罰金之折算標準。經核尚無違
    誤，量刑亦屬妥適。被告上訴意旨置原審明確論斷於不顧，
    仍執陳詞以被害人死亡原因係顱內出血，乃雙和醫院延誤診
    斷未能即時加以治療所致，堪認被害人死亡之原因與被告過
    失行為間因果關係中斷，被告僅止於過失傷害云云，指摘原
    判決不當，核無理由，應予駁回。
參、適用法律：
據上論斷，應依刑事訴訟法第368條，判決如主文。
本案經檢察官何明楨到庭執行職務。
中    華    民    國   100    年    5     月    20   日
                  刑事第六庭  審判長法  官  邱同印
                                    法  官  吳淑惠
                                    法  官  郭豫珍
以上正本證明與原本無異。
不得上訴。
                                    書記官  賴以真
中    華    民    國   100    年    5     月    20    日